臺灣臺北地方法院刑事判決　　　　　　　99年度易字第3675號
公　訴　人　臺灣臺北地方法院檢察署檢察官
被　　　告　李沛澤
　　　　　　鄭文潔
　　　　　　鄭堯興
　　　　　　李秀娟
上　一　人
選任辯護人　洪文浚律師
上列被告等因偽造文書案件，經檢察官提起公訴（99年度偵字第
24626號、99年度偵續字第224號），本院判決如下：
    主  文
李沛澤、鄭文潔、鄭堯興共同犯稅捐稽徵法第四十一條之逃漏稅
捐罪，各處有期徒刑月，如易科罰金，均以新臺幣壹仟元折算
壹日。均緩刑貳年。
李秀娟共同犯稅捐稽徵法第四十一條之逃漏稅捐罪，處有期徒刑
肆月，如易科罰金，以新臺幣壹仟元折算壹日。
    事  實
一、李沛澤、鄭文潔係夫妻，李秀娟為李沛澤之姊，鄭堯興為鄭
    文潔之弟。李秀娟於民國97年10月間，欲將其所有坐落在臺
    北市○○區○○段3小段59地號土地應有部分3分之1及其上
    建號2642號建物（門牌號碼為臺北市○○區○○路3段74巷
    13弄5之1號，下稱本案房地）贈與李沛澤。鄭文潔知悉此事
    後，先以電話詢問代書柯玉秋（未據起訴）辦理過戶事宜，
    嗣因柯玉秋告知「因李沛澤與李秀娟為2親等之旁系血親，
    如以買賣為原因辦理移轉登記，卻提不出支付價金證明的話
    ，也是要課徵贈與稅」一事，李沛澤、鄭文潔、鄭堯興、李
    秀娟為逃漏贈與稅，遂決定以假買賣方式過戶至鄭堯興名下
    ，並與代書柯玉秋共同基於以詐術逃漏贈與稅及使公務員登
    載不實之犯意聯絡，明知李秀娟與鄭堯興間並無實際買賣本
    案房地之關係存在，仍於97年10月29日某時許，李沛澤、鄭
    文潔、鄭堯興、李秀娟一同至漢唐地政士事務所（址設臺北
    市中山區○○○路○段26號5樓之2），由李秀娟、鄭堯興在
    委託漢唐地政士事務所辦理本案房地以買賣為登記原因之同
    意書（下稱97年10月29日同意書）上簽名，並由該所之代書
    柯玉秋製作表示鄭堯興以新臺幣（下同）732萬666元向李秀
    娟購買本案土地，及以10萬2,800元向李秀娟購買本案建物
    ，且以「買賣」為登記原因申請本案房地所有權移轉登記不
    實內容之本案房地土地登記申請書、土地買賣所有權移轉契
    約書、建築改良物所有權買賣移轉契約書後，由柯玉秋持上
    開文件，於同年11月5日至臺北市松山地政事務所，申請辦
    理本案房地之所有權移轉登記，使該地政事務所不知情之承
    辦公務員於審查形式上之要件具備後，於97年11月6日將不
    實之「買賣」移轉登記原因事項登載於其職務上所掌管之土
    地、建物登記簿冊上，足以生損害於地政機關對土地、建物
    登記管理及稅捐機關對於贈與稅課徵之正確性。李沛澤、鄭
    文潔、鄭堯興、李秀娟、柯玉秋即共同以此假買賣真贈與之
    詐術方式，逃漏李秀娟應繳納之贈與稅70萬8,893元。
二、案經臺灣臺北地方法院檢察署檢察官自動檢舉偵查起訴。
    理  由
一、證據能力部分：
(一)按被告以外之人於偵查中向檢察官所為之陳述，除顯有不可
    信之情況者外，得為證據，刑事訴訟法第159條之1第2項定
    有明文。查本案被告李沛澤、鄭文潔、鄭堯興於偵查中所為
    有關其餘共同被告之供述，因檢察官當時非以證人身分傳喚
    而以被告身分傳喚到庭訊問，故未命其具結，然彼等身分既
    非證人，即與刑事訴訟法第158條之3規定「依法應具結」之
    要件不合，縱未命其具結，純屬檢察官調查證據職權之適法
    行使，當無違法可言，又前揭在檢察官面前作成未經具結之
    陳述筆錄，係屬被告以外之人向檢察官所為之陳述，本質上
    屬於傳聞證據，基於保障被告在憲法上之基本訴訟權，除該
    被告以外之人死亡、身心障礙致記憶喪失或無法陳述、滯留
    國外或所在不明而無法傳喚或傳喚不到、或到庭後拒絕陳述
    等情形外，如已經法院傳喚到庭具結而為陳述，並經被告之
    反對詰問，前揭非以證人身分而在檢察官面前未經具結之陳
    述筆錄，除顯有不可信之情況者外，依刑事訴訟法第159條
    之1第2項，仍非不得為證據，不能因陳述人未經具結，即一
    律適用本法第158條之3之規定，排除其證據能力（最高法院
    99年度臺上字第994號刑事判決意旨參照），查本案共同被
    告李沛澤、鄭文潔、鄭堯興於偵查中本於被告身分所供，依
    法毋庸具結，且業於本院審理時以證人身分到庭陳述，並賦
    予被告李秀娟對質詰問之機會，則共同被告李沛澤、鄭文潔
    、鄭堯興於偵查中之供述，自具有證據能力。
(二)被告以外之人於審判外之言詞或書面陳述，除法律有規定者
    外，不得作為證據，刑事訴訟法第159條第1項固有明文；惟
    被告以外之人於審判外之陳述，雖不符同法第159條之1至之
    4規定，而經當事人於審判程序同意作為證據，法院審酌該
    言詞陳述或書面陳述作成時之情況，認為適當者，亦得為證
    據。又當事人、代理人或辯護人於法院調查證據時，知有第
    159條第1項不得為證據之情形，而未於言詞辯論終結前聲明
    異議者，視為有前項之同意，同法第159條之5亦定有明文。
    本案公訴人、被告李沛澤、鄭文潔、鄭堯興、李秀娟及被告
    李秀娟之選任辯護人於本院審判程序中，對於本院所引用之
    其他供述及非供述證據之證據能力均表示沒有意見，且迄於
    言詞辯論終結前未聲明異議，經審酌本院所引用之供述及非
    供述證據資料作成時之情況，核無違法取證或其他瑕疵，認
    為以之作為證據為適當，均得做為證據。
二、上揭事實，業據被告李沛澤、鄭文潔、鄭堯興於本院審理時
    坦承不諱（見本院卷第22頁反面、第125頁），核與證人柯
    玉秋於偵查及本院審理時之證述相符（見98年度他字第6048
    號卷第36至37頁、99年度偵續字第224號卷第82至84頁、本
    院卷第132至135頁），並有97年10月29日同意書、臺北市松
    山地政事務所98年10月27日北市松地三字第09831690200號
    函及所附本案房地之土地登記申請書、土地增值稅免稅證明
    書、土地所有權買賣移轉契約書、97年契稅繳款書、建築改
    良物所有權買賣移轉契約書、被告鄭堯興及李秀娟之身分證
    、被告李秀娟之印鑑證明、土地所有權狀、建築改良物所有
    權狀影本各1份、臺北市松山區戶政事務所98年10月27日北
    市松戶字第09830915700號函及所附被告李秀娟歷次印鑑證
    明申請書資料影本5紙及財政部臺北市國稅局99年10月29日
    財北國稅審二字第0990257228號函在卷可稽（見98年度他字
    第6048號卷第45頁、98年度偵字第21605號卷第4至13頁、第
    15至20頁、99年度偵續字第224號卷第101頁），是被告李沛
    澤、鄭文潔、鄭堯興之任意性自白與事實相符，渠等犯行堪
    以認定，應依法論科。
三、訊據被告李秀娟雖坦承於97年10月29日有前往漢唐地政士事
    務所之事實，惟矢口否認有上開犯行，辯稱：伊沒有將本案
    房地贈與給被告李沛澤之意，是被告李沛澤騙伊到代書那邊
    辦理，伊跟代書沒有對談，不瞭解代書辦理移轉過戶的意思
    ，伊當時沒有帶印章去，也沒有簽字云云。辯護人則以：97
    年10月29日同意書並未載明被告李秀娟同意將本案房地贈與
    被告李沛澤，僅記載被告李秀娟以買賣登記原因移轉予被告
    鄭堯興，可見被告李秀娟所同意成立之法律關係應為「買賣
    」而非「贈與」，被告李秀娟於97年10月29日當天，因罹患
    精神疾病而有精神障礙、心智缺陷之情況，其辨識能力顯有
    不足，被告李秀娟並未同意或知悉要以假買賣真贈與的方式
    將本案房地登記於被告鄭堯興之名下云云，為被告辯護。經
    查：
(一)本案房地已由代書柯玉秋於97年11月5日至臺北市松山地政
    事務所，申請辦理所有權移轉登記，並於97年11月6日由地
    政機關之公務員將「買賣」為移轉登記原因事項登載於其職
    務上所掌管之土地、建物登記簿冊上等情，有臺北市松山地
    政事務所98年10月27日北市松地三字第09831690200號函及
    所附本案房地之土地登記申請書、土地增值稅免稅證明書、
    土地所有權買賣移轉契約書、97年契稅繳款書、建築改良物
    所有權買賣移轉契約書、被告鄭堯興及李秀娟之身分證、被
    告李秀娟之印鑑證明、土地所有權狀、建築改良物所有權狀
    影本各1份附卷可憑（見98年度偵字第21605號卷第4至13頁
    ），此部分之事實，首堪認定。
(二)被告李秀娟雖否認有簽署97年10月29日同意書，然證人即共
    同被告鄭堯興、鄭文潔及證人柯玉秋均一致證述：97年10月
    29日同意書係被告李秀娟於當日在漢唐地政士事務所內所親
    簽等語（見本院卷第127頁反面、第129頁、第132頁反面）
    ，且經本院囑託法務部調查局就97年10月29日同意書原本上
    「李秀娟」之署名（經法務部調查局編為「甲類」筆跡），
    與被告李秀娟印鑑登記證明申請書、印鑑變更登記申請書、
    臺灣中小企業銀行印鑑卡、上海商業儲蓄銀行新臺幣存款開
    戶及各項服務申請書、兆豐國際商業銀行存款印鑑卡、新光
    商業銀行開戶資料、臺北富邦商業銀行印鑑卡、國泰世華商
    業銀行開戶資料、中國信託商業銀行印鑑卡、中國人壽保險
    股份有限公司要保書、被告李秀娟日常生活親自簽名筆跡資
    料、本院97年度訴字第1303號卷宗等原本上李秀娟簽名筆跡
    （以上均編為乙類筆跡）進行筆跡鑑定結果，發現甲、乙類
    筆跡大部分筆劃特徵相似，兩者間雖亦有少部分相異之筆劃
    特徵，但考量甲類筆跡為水性細字筆所寫，而乙類筆跡幾為
    原子筆所寫，且依卷載李秀娟於97年曾罹病，故不排除相異
    之筆劃特徵係書寫工具或書寫人健康狀況改變所致，綜合研
    判兩類筆跡仍有出於同一人手筆之可能性，有法務部調查局
    問題文書鑑識實驗室100年11月17日調科貳字第10000600530
    號鑑定書1份在卷可參（見本院卷第93至96頁），足認97年
    10 月29日同意書確係被告李秀娟於當日在漢唐地政事務所
    內親筆簽名無疑。又證人柯玉秋於本院審理時證稱：同意書
    是要證明標的物的所有權人同意我們做登記業務，通常我們
    辦理過戶案件，都要簽署同意書，效力等同於委託書，同意
    書上雖然記載「以買賣登記原因」只是表示移轉登記的雙方
    當事人同意以買賣為登記的原因，不一定等同於過戶時雙方
    當事人的真意，因為法律沒有賦予地政士實質審查的權力等
    語（見本院卷第135頁），可見97年10月29日同意書僅係作
    為證明被告李秀娟委託漢唐地政事務所辦理不動產移轉登記
    之用，辯護人以此主張被告李秀娟所同意成立之法律關係應
    為「買賣」云云，尚屬無據。
(三)關於被告李秀娟於97年10月29日當時之精神狀況，證人即共
    同被告李沛澤、鄭文潔、鄭堯興及證人柯玉秋均證稱：被告
    李秀娟於97年10月29日當天精神狀況正常等語（見99年度偵
    續字第224號卷第85頁、第105頁、本院卷第127頁、第129頁
    反面、第135頁），證人即與被告李秀娟同住之前夫王顯煜
    亦證述：被告李秀娟當天可以認得人，可以分辨人事物，沒
    有失智等語（見98年度他字第6048號卷第28頁），又證人即
    於97年10月29日為被告李秀娟看診之睡眠科醫師李信謙，於
    本院民事庭99年度重訴字第652號案件審理時到庭證述：據
    當時病歷記載，被告李秀娟的意識狀況狀況應該是清醒的，
    但是認知功能有些微缺損，就診主因是因為情緒激動、情緒
    控制不好，當時診斷是器質性精神病，被告李秀娟就診的情
    形是簡單的問題可以回答，但是比較複雜事情的描述有困難
    等語，有本院99年度重訴字第652號99年10月13日言詞辯論
    筆錄在卷可考（見99年度偵續字第224號卷第94頁），而被
    告李秀娟之病歷記載，其於97年10月29日就診時，意識清楚
    （clear consciousness）、注意力一般（fair attention
    ）、態度合作（cooperative attitude）、說話有條理（re
    -levant and coherent speech），而於翌（30）日看診時
    ，經評估結果，亦認被告李秀娟對於問話可以切題回應，在
    認知功能的表現尚能符合其年齡及教育程度之應有表現，目
    前的智能程度約落於Borderline Level，語文表現及非語文
    表現並無顯著差異，總而言之，被告李秀娟的基本認知功能
    表現能符合其應有表現，亦無顯著腦傷的證據，但智能表現
    約落於邊緣性程度（FSIQ=76）等節，有臺北醫學大學附設
    醫院98年11月23日校附醫歷字第0980005918函及所附病歷在
    卷可參（見98年度偵字第21605號卷第26至29頁），足見李
    秀娟當日之精神狀況、認知能力均正常，並無精神障礙、心
    智缺陷、辨識能力不足之情形。
(四)而就被告李秀娟是否同意或知悉要以假買賣真贈與的方式將
    本案房地登記於被告鄭堯興之名下一節，證人柯玉秋於偵查
    及本院審理時結證稱：剛開始是被告鄭文潔打電話詢問本案
    房地過戶事宜，被告鄭文潔說被告李秀娟要把房屋過戶給被
    告李沛澤，請伊幫忙計算稅金，因為有涉及兩親等的買賣，
    如果沒有辦法提出支付價金的證明，會以贈與論，伊也有計
    算贈與稅的部分，後來就約97年10月29日到伊之事務所辦理
    ，當天被告李沛澤、鄭文潔、鄭堯興、李秀娟均在場，97年
    10月29日同意書被告李秀娟有看過，而且伊唸過給她聽，她
    才親自簽名，本案房地移轉登記資料中所附印鑑證明，是被
    告李秀娟親自交給伊，當時伊跟被告李秀娟解釋，她過戶的
    本意是要給弟弟李沛澤，但是用買賣的過戶給3親等，就不
    要贈與稅，被告李沛澤、鄭文潔還請伊特別跟被告李秀娟解
    釋為何要過戶給被告鄭堯興，因為怕被告李秀娟不諒解，關
    於過戶原因被告李秀娟說被告李沛澤在照顧她，先生不在，
    也擔心小孩的事情等語（見98年度他字第6048號卷第37頁、
    99年度偵續字第224號卷第82至83頁、本院卷第132頁至134
    頁）；證人即被告鄭堯興亦於本院審理時證述：被告李秀娟
    要把房子登記在伊的名下是被告李沛澤跟伊說的，因為被告
    李秀娟想要省下贈與稅，過戶當天前後被告李秀娟都有親自
    跟伊說謝謝，謝謝伊幫這個忙等語（見本院卷第126頁）；
    而被告李秀娟於本院審理時復供稱：伊分的清楚房子送給別
    人跟房子賣給別人是不一樣的，伊之前有購買不動產的經驗
    等語（見本院卷第142頁），足認被告李秀娟於97年10月29
    日委託柯玉秋辦理過戶事宜當時，其本意確實係要將本案房
    屋贈與給被告李沛澤，為逃漏贈與稅，而以買賣為名義登記
    於被告鄭堯興之名下。
(五)綜上，本案事證明確，被告李秀娟上開犯行堪以認定，應予
    依法論科。
四、按地政機關辦理土地所有權移轉登記時，僅須審核形式上之
    要件是否具備即足，對於土地所有權移轉之實質上是否真正
    ，並無審認之責，亦即就移轉原因之通謀虛偽意思表示，除
    非經法院審判，有法院判決可據，地政機關本身並無判斷之
    權責。又按土地登記事項中，移轉原因為其中重要事項之一
    ，具有公信性，各種不同移轉登記原因，所憑課稅標準，各
    有不同，如買賣與贈與或遺產繼承等課稅標準不同，行為人
    明知該項買賣為移轉登記原因係不實之事項，竟以之申請移
    轉登記，自足生損害於地籍之管理，即土地登記之公信性及
    政府稅課之正確性，應依刑法第214條使公務員登載不實罪
    論處。復按在假買賣真贈與情形，如出於贈與人（贈與稅之
    納稅義務人）授意，且明知或預見逃漏贈與稅，贈與人尚犯
    稅捐稽徵法第41條之逃漏稅捐罪，而非贈與人（如受贈與人
    ）雖非贈與稅之納稅義務人，但如與贈與人有犯意聯絡，亦
    可能為無身分之共同正犯（最高法院99年度台上字第954號
    判決意旨參照）。是核被告李沛澤、鄭文潔、鄭堯興、李秀
    娟所為，均係犯刑法第214條之使公務員登載不實罪及稅捐
    稽徵法第41條之逃漏稅捐罪。被告4人與柯玉秋間，就使公
    務員登載不實犯行部分，有犯意聯絡及行為分擔，依刑法第
    28條規定，為共同正犯。就違反稅捐稽徵法第41條之逃漏稅
    捐罪部分，被告李沛澤、鄭文潔、鄭堯興及代書柯玉秋雖不
    具納稅義務人之身分，惟其與具有該身分之被告李秀娟共同
    實施犯罪，依刑法第31條第1項之規定，亦認係共同正犯。
    又渠等使公務員登載不實犯行及以不正當方法逃漏稅捐犯行
    之間，就行為人而言，係基於一個意思決定而著手實施，為
    一行為觸犯數罪名，應依刑法第55條想像競合犯規定，從一
    重之違反稅捐稽徵法第41條之逃漏稅捐罪處斷。至於起訴書
    所載之犯罪事實雖未敘及被告4人共同以詐術逃漏贈與稅之
    事實，惟此部分與已起訴之使公務員登載不實罪部分，具有
    裁判上一罪之想像競合關係，為起訴效力所及，本院自得併
    予審究。
五、爰審酌被告4人為逃漏被告李秀娟本應繳納之贈與稅，而為
    本案犯行，破壞地政機關對土地、建物登記管理之正確性及
    稅賦之公平性，並造成國家稅收之損失，所為實有可議，惟
    念被告李沛澤、鄭文潔、鄭堯興均未曾受有期徒刑以上刑之
    宣告，有臺灣高等法院被告前案紀錄表在卷可稽，素行良好
    ，犯後坦承犯行，態度良好，被告李秀娟始終否認犯行，難
    認其有悔意，暨渠等智識程度、犯罪手段、生活狀況等一切
    情狀，分別量處如主文所示之刑，並均諭知易科罰金之折算
    標準。末查，被告李沛澤、鄭文潔、鄭堯興均未曾受有期徒
    刑以上刑之宣告，有臺灣高等法院被告前案紀錄表在卷可按
    ，渠等因一時失慮，偶罹刑典，犯後已坦承犯行，堪認確有
    悔意，應認被告李沛澤、鄭文潔、鄭堯興經此偵審程序及刑
    之宣告後，當知所警惕，本院因認前開對其所宣告之刑以暫
    不執行為適當，爰依刑法第74條第1項第1款之規定，宣告緩
    刑2年，以啟自新。
六、按當事人、代理人、辯護人或輔佐人聲請調查之證據，法院
    認為不必要者，得以裁定駁回之。下列情形，應認為不必要
    ：一、不能調查者。二、與待證事實無重要關係者。三、待
    證事實已臻明瞭無再調查之必要者。四、同一證據再行聲請
    者。刑事訴訟法第163條之2定有明文。辯護人雖聲請傳喚證
    人即被告李秀娟之子王乃慶到庭作證，待證事實為：被告李
    沛澤於100年12月14日以證人身分當庭證稱「本案房地之權
    狀是王乃慶當著被告李秀娟面前交給被告李沛澤」，辯護人
    認為此部分之證述不實在。惟當日庭期證人即被告李沛澤並
    未為此證述，證人即被告鄭文潔係證稱：被告李秀娟當著她
    的兒子面前將本案房地權狀交給被告李沛澤等語（見本院卷
    第129頁），是辯護人主張之待證事實前提已有錯誤，且與
    本案被告4人之犯罪事實並不相關，辯護人之聲請顯無調查
    之必要，應予駁回。
據上論斷，應依刑事訴訟法第299條第1項前段，稅捐稽徵法第41
條，刑法第11條前段、第28條、第31條第1項、第214條、第55條
、第41條第1項前段、第74條第1項第1款，刑法施行法第1條之1
，判決如主文。
本案經檢察官王唯怡到庭執行職務
中    華    民    國   100    年    12    月    29    日
                  刑事第五庭  審判長法  官  廖紋妤
                                    法  官  曾正龍
                                    法  官  李小芬
上正本證明與原本無異。
如不服本判決應於收受送達後10日內向本院提出上訴書狀，並應
敘述具體理由；其未敘述上訴理由者，應於上訴期間屆滿後20日
內向本院補提理由書（均須按他造當事人之人數附繕本）「切勿
逕送上級法院」。告訴人或被害人如對於本判決不服者，應具備
理由請求檢察官上訴，其上訴期間之計算係以檢察官收受判決正
本之日期為準。
                                    書記官  陳品潔
中    華    民    國   100    年    12    月    29    日
附錄所犯法條：
中華民國刑法第214條
（使公務員登載不實罪）
明知為不實之事項，而使公務員登載於職務上所掌之公文書，足
以生損害於公眾或他人者，處 3 年以下有期徒刑、拘役或 5 百
元以下罰金。
稅捐稽徵法第41條
（逃漏稅捐之處罰）
納稅義務人以詐術或其他不正當方法逃漏稅捐者，處 5 年以下
有期徒刑、拘役或科或併科新台幣 6 萬元以下罰金。